【裁判字號】    95,上訴,273
【裁判日期】    950321
【裁判案由】    強盜
【裁判全文】
臺灣高等法院刑事判決                 95年度上訴字第273號
上  訴  人  台灣桃園地方法院檢察署檢察官
被      告  丁○○
指定辯護人  本院公設辯護人乙○○
上列上訴人因被告強盜案件，不服臺灣桃園地方法院94年度訴字
第1557號，中華民國94年12月12日第一審判決（起訴案號：臺灣
桃園地方法院檢察署93年度偵字第 16678號），提起上訴，本院
判決如下：
    主  文
上訴駁回。
    事  實
一、丁○○於春節期間之民國93年2月7日凌晨，前往友人王合位
    於桃園縣桃園市○○路21號3樓租屋處打麻將消遣（6百元底
    ，每台 1百元），參玩者分別為丙○○、張士珍及姓名年籍
    不詳之「羅姓成年男子」。至同日上午約 6時許，丁○○因
    輸了約新台幣（下同） 3萬餘元（詳細金額不詳），且發現
    賭局中均係丙○○、「羅先生」自摸、胡牌，其與張士珍則
    無胡牌機會，因而懷疑 2人有聯手詐賭之嫌疑，乃故意於未
    「聽牌」狀態下起身「眼牌」（即觀看別家手中之牌），果
    然發現丙○○手中有多張孤牌（即無法成搭之牌）不打，故
    意拆搭子給下家「羅先生」吃，更加信渠等有聯手詐賭之事
    實，因一時氣憤難耐乃衝至該址廚房內取得王合所有之菜刀
    1 把，並基於以強暴、脅迫使人行無義務之事之犯意，喝令
    丙○○、「羅先生」下跪、將詐賭所贏得之錢全數歸還，並
    以菜刀刀面拍打二人之頭部及胸部，復以腳踹踢丙○○胸部
    ，致丙○○受有臉部擦傷及胸部挫傷之傷害（傷害部分業於
    偵查中撤回告訴），致使丙○○、「羅先生」均下跪，而丙○○並因而自行交出口袋內現金共約3萬7千元，以此強暴、
    脅迫方式使 2人行無義務之事。「羅先生」則趁隙將口袋內
    之錢交予在場不知情之甲○○保管，並隨即自行脫下長褲表
    明未詐得現金，迨丁○○罷手後，「羅先生」再向甲○○取
    回託管之現金匆匆離去。
二、案經桃園縣政府警察局桃園分局報告臺灣桃園地方法院檢察
    署檢察官偵查起訴。
    理  由
壹、有關證據能力之認定：
一、有關證人丙○○、張士珍、甲○○分別於警詢、檢察官偵訊
    中之證詞雖屬審判外之傳聞證據，惟被告及辯護人對於上開
    證據均同意具有證據能力，且證人張士珍、甲○○亦經傳喚
    到庭、具結並行詰問程序陳述，依據刑事訴訟法第159 條之
    5 第1 項規定同意性原則、相當性原則，本院認適當，是上
    開供述證據均得援引為本案審判之證據。又有關卷內各項文
    書證據、證物，當事人均同意具有證據能力，依據上開意旨
    ，亦得援引為本案審判之證據，具有證據能力。
二、依據刑事訴訟法第156 條第1 項之規定，被告之自白非出於
    強暴、脅迫、利誘、詐欺、疲勞訊問、違法羈押或其他不正
    之方法，且與事實相符者，得為證據。被告既未抗辯其於警
    詢、檢察官偵訊中之自白非出於任意性，應認該審判外之自
    白具有任意性，而具有證據能力。
貳、有關證明力部分：
一、認定被告妨害自由部分有罪所憑之證據及理由：
    前揭以手持菜刀之強暴、脅迫方式，分別使被害人丙○○、
    羅先生下跪、掏錢而行無義務之事等犯罪事實，業據被告丁○○迭於警詢、檢察官偵查中及原審、本院審理中均坦承不
    諱，核與證人丙○○於警、偵訊指述之情節相符，且經證人
    張士珍、甲○○於原審審理中證述屬實，並有聖保祿醫院診
    斷證明書1紙附卷及菜刀1把扣案可資佐證。被告上開妨害自
    由之犯行事證明確，堪予認定，應依法論科。
二、本院認不構成強盜罪之理由：
  (一)至公訴意旨認：被告丁○○係意圖為自己不法所有之強盜犯
    意，卻佯以丙○○和羅先生共同詐賭為由，以客觀上足以傷
    害人身體之凶器菜刀1 把，喝令丙○○、羅先生下跪，並以
    菜刀刀面拍打2 人之頭部及胸部，復以腳踹踢丙○○胸部，
    致丙○○受有臉部擦傷及胸部挫傷之傷害，而以上開強暴、
    脅迫之方式至使2 人不能抗拒，而交出口袋內現金共約3 萬
    7千元後逃離現場，因認被告涉犯刑法第330條第 1項加重強
    盜罪嫌云云。又檢察官上訴意旨亦指稱原審未傳訊當時在場
    之被害人「羅先生」，遽而認定丙○○與「羅先生」有聯手
    詐賭之情事，殊有未恰云云。然查檢察官公訴意旨及上訴意
    旨指稱被告涉有強盜犯嫌，無非係以被害人丙○○之指訴及
    上開診斷證明書 1紙為其主要之論據。然查經訊據被告堅決
    否認涉有公訴人所指之強盜犯行，歷經偵審均一致辯稱：其
    確係因懷疑遭詐賭，且經「眼牌」後發現渠等確有聯手詐賭
    之情事，其才一時氣憤失慮，手持菜刀要求丙○○、「羅先
    生」返還所詐得之現金，並無不法所有之意圖，否則在場尚
    有多位婦女在鄰桌打牌，且適逢春節期間，伊等身上均有為
    數不少之現金，其若有強盜之意圖，大可強盜伊等財物更容
    易得手，且其所取回之現金大約等於其當天賭輸之現金，金
    額只有三萬餘元，其雖與「羅先生」不熟，但與丙○○彼此
    認識，且當時尚有多人在場目睹見聞，其斷無可能為區區之
    金錢，在眾目睽睽下，率為強盜犯行，又丙○○與「羅先生
    」聯手詐賭，由丙○○當時手中有多張孤牌（即無法成搭之
    牌）不打，卻故意拆搭子給下家「羅先生」吃等情，當時在
    場之人已有多人到庭結證在卷，因此其為討回遭詐賭所輸之
    金錢。手段縱有不當，然其絕無強盜之意圖等語。
  (二)本院經查：
    (1)證人甲○○於原審審理中證稱：「羅先生」當時遭被告質
      問時確實有承認詐賭之情，且「羅先生」在被告質問時，
      趁隙將口袋內之一把現金偷偷塞給伊，要伊幫他收起來，
      並隨即自行脫下長褲給被告檢查，等到被告罷手後，伊再
      把錢偷偷還給被告乙節（見原審卷第56至61頁）。證人即
      當時與被告同桌參與牌局之張士珍並證稱：我看他（即被
      告）的樣子很生氣，感覺被告在懷疑另外兩個男的（即丙○○與「羅先生」）玩假牌，他就叫我下家站起來，問他
      說你是不是打假牌，被告當天沒有在聽牌，是故意起來要
      眼牌，要看他們搞什麼鬼等語（見原審卷第56至61頁）。
      證人甲○○於本院亦為相同之供述，指稱當時伊曾在旁看
      牌，確實發現丙○○與「羅先生」聯手打假牌云云（本院
      卷第25頁）。即此，已見丙○○、羅先生涉嫌詐賭之嫌疑
      確實高，是被告所稱其因懷疑遭詐賭，因一時氣憤方要丙○○與「羅先生」將詐賭所贏金錢歸還乙情，信而有徵，
      並非空穴來風。
    (2)又被告係於起身眼牌，發現丙○○手中有多張孤牌（即無
      法成搭之牌）不打，故意拆搭子給下家「羅先生」吃，更
      加信渠等有聯手詐賭之事實後，才至廚房取出菜刀，並要
      求丙○○ 2人交出詐賭所贏之現金乙情，業據證人張士珍
      、甲○○於原審審理中證述甚明，核與被告所述相符，且
      當時雙方爭吵之內容均不離被告懷疑對方詐賭，被告當場
      並稱其輸了好幾萬元等語，此由證人甲○○證述：我有聽
      到被告大聲喊說「賭壞牌」（台語），並聽到被告罵姓孫
      的說你為什麼都打給他吃「中孔」（台語），單支牌都不
      打等語，可見被告當時確實懷疑遭詐賭，而對涉嫌之羅先
      生、丙○○興師問罪。而證人甲○○在聽聞此事後，立即
      查看，發現牌局確實有被告所說之可疑情事，證人甲○○
      在原審作證亦稱換成係伊，也會懷疑有詐賭。可見被告辯
      稱發現遭丙○○與「羅先生」聯手詐賭，方一時氣憤方持
      刀傷害渠等二人，並要渠等二人將詐賭所贏之金錢吐出歸
      還云云，並非虛假。參以被告係「眼牌」後才至廚房取出
      菜刀，逼問丙○○、羅先生時，羅先生亦連稱確有詐賭之
      情，若果被告藉此強盜，大可逕行持刀恣意為之，無須大
      費周章，做出「眼牌」之舉。據此足認被告主觀上確係因
      懷疑遭詐賭，並於眼牌確認後才持菜刀欲取回遭詐之金錢
      ，其手段雖為法所不許，但終究與強盜罪之初始即意圖不
      法所有行搶有間。
    (3)再參諸當天正值春節期間，且現場共有2桌賭客至少8人在
      打麻將，被告鄰桌有其他婦女亦正忙於方戰一節，業據被
      告及甲○○供述在卷，若被告如有強盜之犯意，當可輕易
      持刀搜刮鄰桌婦女之現金，卻單挑同桌把玩之男子 2人行
      搶，其中必然有故。且證人張士珍、甲○○均證稱與被告
      一同打過麻將，其牌品還不錯，感覺鈍鈍的，打得慢慢的
      ，輸了他就走了等情以觀，其前在此打麻將均無與本案相
      同懷疑遭詐賭而強取財物之紀錄，益見被告並非無端有此
      舉措，以及被告於多人認識之情狀下仍持刀欲索取回主觀
      認為遭詐之現金，在在均見被告之目的確在取回懷疑遭詐
      賭之金錢，而無強取他人財物之不法所有意圖。
    (4)綜上，依公訴人所舉之證據，尚難遽認被告確有強盜犯行
      ，本院無法形成強盜部分有罪之確信，根據「罪證有疑，
      利於被告」之證據法則，即不得遽為不利被告之認定，公
      訴人指被告犯攜帶兇器強盜罪嫌，尚有誤會。檢察官雖指
      摘原審並未傳訊「羅先生」到庭詰問有所未恰云云；但查
      被告與甲○○均供稱：並不知「羅先生」之真實姓名與年
      籍云云（本院卷第24頁、第25頁），且遍查本案全卷未見
      有「羅先生」之年籍資料，而檢察官亦未提出「羅先生」
      之年籍資料到院，本院自無從加以傳訊；另退而言之，因
      本件丙○○與「羅先生」有聯手詐賭之情事，至為明確，
      亦無再予傳訊「羅先生」到庭釐清之必要；遑論「羅先生
      」參與詐賭，為事實上之利害關係人，衡情尚難其會吐實
      供明實情，附此敘明。
三、論罪科刑：
    核被告丁○○所為，係犯刑法第304條第1項之強制罪。公訴
    人認被告所為係犯刑法第330條第1項之加重強盜罪云云，尚
    有未洽，已如前述，惟其起訴之犯罪事實，與本院認定之基
    本社會事實相同，爰依法變更起訴法條。被告一強暴、脅迫
    行為同時使丙○○、羅先生行無義務之事，觸犯數罪名，屬
    想像競合犯，應從一重之強制罪處斷。
四、原審經詳細調查後，基於以上相同之認定，並審酌被告犯罪
    之動機及目的係為向被害人討回懷疑遭詐賭之金錢，取回之
    現金約3萬7千元，卻持用菜刀為之，犯罪手段屬暴力型，造
    成被害人內心不小之恐懼，量刑原不宜輕，然念其已與被害
    人丙○○達成和解，並賠償其5萬元，此有和解書1紙附於偵
    查卷可稽（偵查卷第43頁），犯罪後始終坦承犯行，犯後態
    度尚稱良好等一切情狀，爰量處有期徒刑四月，並諭知易科
    罰金之折算標準，以示懲儆。至扣案之菜刀 1把，係屋主王
    合所有之物，非屬被告所有，爰不為沒收之諭知，附此敘明
    。本院經核原審判決，除於論結法條欄漏未引用刑法第55條
    為依據，應予補充更正外，其餘部分之認事用法並無違誤，
    量刑亦無失出或失入之不當。綜上，檢察官執前詞上訴指摘
    原審判決有所不當云云，為無理由，應予駁回。
參、據上論斷，應依刑事訴訟法第368條，判決如主文。
本案經檢察官陳玉珍到庭執行職務。
中    華    民    國    95    年    3    月    21    日
                  刑事第九庭審判長法  官  李文成
                                  法  官  王復生
                                  法  官  周盈文
以上正本證明與原本無異。
檢察官如不服本判決，應於收受送達後十日內向本院提出上訴書
狀，其未敘述上訴之理由者並得於提起上訴後十日內向本院補提
理由書（均須按他造當事人之人數附繕本）。
被告不得上訴。
                                  書記官  余姿慧
中    華    民    國    95    年    3    月    21    日
附錄：本案論罪科刑法條全文
中華民國刑法第304條第1項：
以強暴、脅迫使人行無義務之事或妨害人行使權利者，處三年以
下有期徒刑、拘役或三百元以下罰金。


司法院資訊處製作；財團法人民間司法改革基金會備份。
